【裁判字號】    89,上訴,1494
【裁判日期】    900427
【裁判案由】    偽造文書
【裁判全文】
臺灣高等法院高雄分院刑事判決    八十九年度上訴字第一四九四號
    上  訴  人  台灣高雄地方法院檢察署檢察官
    被      告  丁○○
    被      告  甲○○
    共      同
    選任辯護人  李文禎  律師
                黃如流
右上訴人因被告偽造文書案件，不服臺灣高雄地方法院八十九年度訴字第六四號中華
民國八十九年九月七日第一審判決（起訴案號：臺灣高雄地方法院檢察署八十八年度
偵續字第五六號、八十八年度偵字第二四六二四號），提起上訴，本院判決如左：
      主  文
上訴駁回。
      理  由
一、公訴意旨略以：被告丁○○明知其父簡萬生（已於民國八十年八月六日死亡）並
    無將其所有，坐落在高雄縣鳳山市○○○段一０三０、一０三一號土地出售予其
    妻甲○○之意思，竟與被告甲○○、代書陳麗霞（經原審判決無罪確定）基於共
    同之犯意聯絡，利用簡萬生年邁無知之機會，於八十年五月十三日，以其父名義
    偽造土地買賣契約書，再由陳麗霞持相關資料，據以向高雄縣鳳山地政事務所申
    請移轉登記予甲○○，使不知情之公務員據以登載予職務上所掌之公文書上，足
    以生損害於公文書登載之正確性及丁○○其他姊妹之繼承權，經丙○○○訴請偵
    辦，因認被告丁○○、甲○○、陳麗霞涉共同犯刑法第二百十六條、二百十條、
    二百十四條偽造文書罪嫌云云。
二、按犯罪事實應依證據認定之，無證據不得推定其犯罪事實，刑事訴訟法第一百五
    十四條定有明文。又認定不利於被告之事實，須依積極證據，苟積極證據不足為
    不利於被告事實之認定時，即應為有利於被告之認定，更不必有何有利之證據。
    另刑事訴訟法上所謂認定犯罪事實之證據，係指足以認定被告確有犯罪行為之積
    極證據而言，該項證據自須適合於被告犯罪事實之認定，始得採為斷罪資料（最
    高法院三十年上字第八一六號判例、最高法院二十九年上字第三一０五號判例參
    照）。又告訴人之指訴，本以使被告受刑事訴追或處罰為目的，故其陳述是否與
    事實相符，自應調查其他證據，以資審認，苟其所為攻擊之詞，尚有瑕疵，則在
    此瑕疵未予究明以前，即不能遽採為斷罪之基礎，亦有最高法院五十二年台上字
    第一三００號、六十九年台上字第一五三一號判例可參。
三、公訴人認被告丁○○、甲○○涉犯刑法第二百十六條、第二百十條、第二百十四
    條之罪嫌，無非係以告訴人丙○○○之指訴、土地買賣契約書、移轉登記申請書
    各一份及土地登記簿謄本二份為其論罪依據。惟訊據被告丁○○、甲○○二人均
    堅決否認有何行使偽造私文書、使公務員登載不實事項於公文書之罪嫌，並一致
    辯稱：當時簡萬生因需用錢及為了節稅之目的，遂將上開土地出賣我們夫妻二人
    ，但因丁○○當時在銀行工作，沒有自耕農身分，不能登記，而甲○○有自耕農
    身分，故將土地登記在甲○○名下，且我們確實有支付價金共新台幣（下同）一
    千三百多萬元予簡萬生等語。經查：
（一）、被告丁○○之父親簡萬生確於八十年五月間，將其所有坐落在高雄縣鳳山市
        ○○○段一０三０、一０三一號土地，以一千三百十五萬六千元價錢，出售
        予丁○○、甲○○夫妻，而以甲○○名義為買受人，訂立不動產買賣契約並
        為所有權移轉登記等情，有土地買賣所有權契約書、土地登記申請書、簡萬
        生印鑑證明書、甲○○之農地承受自耕能力證明書、土地登記簿謄本等影本
        在卷可參（偵字第一七五八七號卷第六至三十頁）；而該不動產買賣確係出
        於簡萬生之意思，並經受託辦理本件移轉登記之代書亦即已判決無罪確定之
        同案被告陳麗霞分別於檢察官隔離偵訊時供稱：土地買賣價格是簡萬生與丁○○講好的；登記為甲○○名下也是丁○○與簡萬生協調的等語（八十八年
        度偵字第二四六二四號偵卷第十六頁背面、第十七頁），及原審審理中隔離
        訊問時供稱：是簡萬生打電話要我去他家辦的；到他家去辦簽約，之後我才
        又去辦過戶；買賣總價金是一千三百多萬元，丁○○用支票支付給簡萬生，
        第一次付二百多萬元，第二次就付清了各等語在卷可參（原審卷第十四頁、
        第十五頁）；核與被告丁○○及甲○○所供述買賣情節大致相符。再參諸證
        人蔡徐炒、簡樹發亦分別於原審審理中證述其等曾於八十年間，聽簡萬生說
        要將土地過戶予被告丁○○，惟不知究係以買賣或贈與之方式過戶等語在卷
        ，以及系爭買賣契約係於八十年五月九日簽立，簡萬生委由被告丁○○代為
   申請印鑑證明之時間則為同年三月二十七日，兩者相隔僅一個多月，有系爭
        不動產買賣契約書、高雄縣鳳山市第二戶政事務所八十九年一月六日鳳二戶
        第００七一號函暨所附之申請印鑑證明書資料一份各在卷為憑，足認簡萬生
        於過世前，即有移轉該不動產所有權之意思。
（二）、系爭土地之買賣總價款為一千三百一十五萬六千元，而簡萬生在華僑銀行新
        興分行帳號00000000000000號帳戶，確曾於八十年五月九日
        、五月十一日各提示兌現華僑商業銀行新興分行（下稱華僑銀行新興分行）
        所簽發，面額各為二百萬元、一千一百一十五萬六千元，票號Ｇ00000
        00、Ｇ０００三五九號，發票日各為八十年五月九日、五月十一日之支票
        之情，則有系爭不動產買賣契約書一紙、華僑銀行新興分行八十八年五月二
        十四日（八八）僑銀興營字第０六八號函暨所附之上開支票影本二紙、簡萬
        生上開帳戶八十年間往來明細一份在卷可佐，再簡萬生於七十九年間以鳳山
        市○○段一０三０、一０三一號土地，向高雄縣鳳山市農會設定三千六百元
        最高限額抵押權，至八十年五月九日止，借款餘額為一千五百萬元，該筆借
        款先於同年六月三日由華僑商業銀行新興分行匯入一千四百萬元，再於隔日
        由被告甲○○在該農會之帳戶以轉帳方式清償一百萬元之事實，有高雄縣鳳
        山市農會八十九年二月八日鳳市農合字第二０四號函暨所附之辦理抵押借款
        資料、八十九年六月十五日鳳市農合字第八三一號函各一份、華僑商業銀行
        新興分行八十九年五月二十九日八九僑銀興營字第０八一號函暨所附之收入
        傳票二紙附卷可稽，而丁○○、甲○○均分別自八十六年六月十日、六月十
        六日始在華僑商業銀行新興分行開戶往來之情，則有該分行八十九年元月十
        三日八九僑銀興營字第００九、０一０號函各一份可按，是被告丁○○、甲○○當時確曾將系爭不動產買賣契約上所載價額交付予簡萬生，簡萬生則將
        之用以清償農會貸款一節，已堪認定，故被告二人辯稱當時係因簡萬生需用
        錢，而出賣系爭土地等語，非不可採。
（三）、甲○○曾因購買系爭土地之事，而向母親李張雪美、其姐李麗華、其弟李俊
        明、李俊祥商借五、六百萬元等情，業據證人李張雪美於原審審理中證稱：
        因甲○○說公公簡萬生有土地要賣給她需要用錢，遂湊了五、六百萬元借給
        甲○○，其本身以標會方式借給甲○○約一百六十萬元，李俊明、李麗華、
        李俊祥則各出借約三百萬元、六十萬元、七十萬元等語，證人李俊明證稱：
        八十年間，其自母親李張雪美處得知甲○○需用錢，遂向岳父借三百萬元，
        算銀行利息等語明確，其等二人及另證人李俊祥、李麗華復均於本院審理中
        證述確有借錢給甲○○購買上開土地等情無訛（本院九十年三月十六日訊問
        筆錄），亦可為本件被告丁○○、甲○○確實有支付買賣價金之佐證。
（四）、再查八十年間之遺產及贈與稅法第五條第六款規定，三親等親屬間財產買賣
        ，以贈與論，但能提出已支付價款之確實證明者，不在此限，且申報人若係
        主張三親等親屬間買賣，有支付價款確實證明者，係另用申請書提出主張，
        非用贈與稅申報書，審查其所附之支付價款證明及資金有無回流，若查無誤
        ，即核發免贈與稅之公文函，被告丁○○、甲○○就系爭土地係以贈與稅申
        報書辦理申報，非主張實際買賣，故依一般贈與申報案件審查，免查有無支
        付價款，有高雄縣鳳山市公所八十九年二月十五日八九鳳市財字第四一七一
        號函一份在卷可按，被告甲○○為被告丁○○之妻，與簡萬生間為一親等之
        姻親，依八十年間之遺產及贈與稅法規定，雖得提出支付價款之確實證明，
        申請辦理免繳贈與稅，惟提出免繳贈與稅之申請後，仍須由主管機關審查其
        所提出之支付價款證明及資金有無回流、價格是否相當等情狀以決定是否准
        予免繳，而簡萬生曾以系爭土地向高雄縣鳳山市農會設定三千六百萬之最高
        限額抵押權，本件買賣價額則僅一千三百一十五萬六千元，二者相差有一倍
        之多，足認本件買賣價額確實有過低之情形，是本件買賣是否得主張免繳贈
        與稅本即存有疑義，況是否為該項主張乃申請人之權利，故尚難以本件買賣
        申報時未主張得免繳贈與稅即遽認本件買賣為不實。又被告丁○○雖曾於八
        十一年二月十三日向該農會申請抵押權利內容變更，將原債務人兼義務人簡
        萬生變更為債務人丁○○義務人甲○○，惟此乃係在系爭土地所有權移轉後
        ，徵得登記所有權人甲○○同意而為，自無何偽造文書行為可言。
（五）、另簡萬生早於六十六年間，即將鳳山市○○段之土地及其上建物移轉登記予
        被告丁○○，有土地登記謄本一份附卷可按，且原審法院於八十九年二月十
        七日審理中，確實係針對八十年間之事詢問證人簡樹發、蔡徐炒，是告訴人
        丙○○○陳稱證人簡樹發、蔡徐炒於原審法院審理中所稱簡萬生欲過戶予被
        告丁○○之土地為過埤路六十八號土地云云，顯有誤會。再簡萬生左眼失明
        ，右眼視力僅有光覺，僅能矯正至零點一之情，雖有長庚紀念醫院高雄醫學
        中心八十八年十月二十五日乙診字第一二二九一號診斷證明書一紙在卷為憑
        ，而視力零點一之人在燈光夠亮之情況下，仍可改善其近距離閱讀一節，有
        財團法人長庚紀念醫院高雄分院八十九年二月二十二日（八九）長庚院高字
        第０三七０號函暨所附之會簽一份為證，是簡萬生當時應非已全然無法看見
        ，況簡萬生於八十年間並非已意識不清，則其自得本於自由意志而為任何意
        思表示，從而亦不得以簡萬生視力不乙而遽認其已無處理自己事務之能力。
（六）、綜上，本件顯乏事證證明被告二人確有偽造文書之犯行，此外，本院復查無
        其他積極證據足資審認被告二人有何公訴人所指之行使偽造私文書、使公務
        員登載不實事項於公文書之罪嫌，被告丁○○、甲○○二人之犯罪即屬不能
        證明。
四、原審因認被告丁○○、甲○○二人之犯罪不能證明，而諭知無罪之判決，並無不
    合，檢察官上訴意旨循告訴人之聲請，仍執陳詞指摘原判決不當，請求撤銷改判
    為無理由，應予駁回。
據上論結，應依刑事訴訟法第三百六十八條，判決如主文。
本案經檢察官朱文彬到庭執行職務。
中    華    民    國      九十      年       四       月     二十七   日
                              臺灣高等法院高雄分院刑事第一庭
                                  審判長法官  翁慶珍
                                        法官  周賢銳
                                        法官  李春昌
右正本證明與原本無異。
如不服本判決，應於判決送達後十日內向本院提出上訴狀，其未述理由者並應於提
出上訴狀後十日內向本院補提理由書（應附繕本)。
                                      書記官  林明威
中    華    民    國      九十      年       五       月       一     日
                                                                      Ｄ


司法院資訊處製作；財團法人民間司法改革基金會備份。
